【裁判字號】    95,判,742
【裁判日期】    950518
【裁判案由】    石油管理法
【裁判全文】
最  高  行  政  法  院  判  決
                                     95年度判字第00742號
上  訴  人  乙○○
被 上訴 人  桃園縣政府
代  表  人  甲○○
上列當事人間因石油管理法事件，上訴人對於中華民國93年11月
30日臺北高等行政法院92年度訴字第5279號判決，提起上訴，本
院判決如下：
    主  文
上訴駁回。
上訴審訴訟費用由上訴人負擔。
    理  由
一、上訴人以「一十行」名稱，經營礦油批發為業，領有被上訴
    人核發桃商登字第○○一一六三七八號營利事業登記證，登
    記營業項目為「礦油（除管制油類）」。惟其未經申請核准
    ，擅自於桃園縣桃園市○○街四○二之一號設置儲油設施，
    於民國九十二年四月二十三日經被上訴人聯合稽查取締小組
    會同海岸巡防總局北部地區巡防局桃園機動查緝隊、中國石
    油股份有限公司桃園營業處及經濟部能源委員會委託之慶全
    工程有限公司人員，當場查獲違法設置之儲油設備即容量合
    計五十公秉裝之儲油槽兩座、柴油一萬四千五百公升。被上
    訴人爰依石油管理法第三十三條及第四十條第一項第四款及
    第二項之規定，以九十二年五月三十日府建公字第○九二○
    一一五五八一號處分書，處上訴人新臺幣（下同）一百萬元
    罰鍰，並沒入上開查獲之石油製品與儲油設備。上訴人不服
    ，提起訴願，遭決定駁回，遂提起行政訴訟。
二、上訴人在原審起訴主張：上訴人設置儲油設施，係於石油管
    理法、石油業儲油設備設置管理規則訂定發布前，即已設置
    ，此乃被上訴人不爭之事實，並有營利事業登記證可稽。且
    上訴人設置上開儲油設施之時，依能源管理法或其他法令，
    並無須事先向主管機關申請核准，始得設置之相關規定，顯
    難認上訴人於設置當初，有何違反法令之處。九十年十月十
    一日公布之石油管理法第三十三條第一項，雖規定石油業者
    設置儲油設備應向設置所在地直轄市、縣（市）主管機關申
    請核准等語；然參以同法第四十條第一項第四款規定處罰之
    要件，係指「違反第三十三條第一項規定，未經申請核准而
    設置儲油設備」等語，及本諸「法不溯及既往」之原則，顯
    然該處罰條款，係在處罰石油管理法公布施行前未設置儲油
    設備，而在該法公布施行之後，未經「事先」申請核准，即
    「擅自」設置之業者而言，自不包括於該法施行前，即已設
    置者，否則無異形成「該法公布施行之日，即為上訴人違法
    之日」之不合理現象。由經濟部依石油管理法第三十三條第
    一項規定於九十一年一月十六日訂定公布之「石油業儲油設
    備設置管理規則」第三十六條規定：「本規則施行前石油業
    者已設置之儲油設備，應於本規則施行日起六個月內將儲油
    設備設置資料提送直轄市、縣（市）主管機關備查」等詞以
    觀，足認經濟部係對於該規則施行前已設置儲油設備之業者
    ，僅要求於該規則施行日起六個月內將儲油設備設置資料提
    送主管機關「備查」，並未規定應另行向主管機關「申請核
    准」，是上訴人縱令尚未依限將其原設置之儲油設備資料，
    提送主管機關備查，上訴人所違反者，乃「未依限提送備查
    」，而非「未申請核准」，要屬無疑。又上訴人領有中油核
    發之購油證，且經登記有案領有營利事業登記證，相關的消
    防設施也都報請桃園縣消防局列管，依八十六年上訴人設置
    儲油設備時之法令即可合法營業。又石油管理法甫經施行，
    主管機關未加宣傳，相關業者根本不知有此法令。原處分及
    訴願決定未審酌上開各點，竟以上訴人違反石油管理法第三
    十三條第一項為由，科處上訴人罰鍰一百萬元及沒入相關設
    施器具等情，顯非適法。為此求為撤銷原處分及訴願決定之
    判決。
三、被上訴人則以：按經濟部九十一年一月十六日經能字第○九
    ○○四六二六六五○號令訂定發布之「石油業儲油設備設置
    管理規則」第三十六條規定：「本規則施行前石油業者已設
    置之儲油設備，應於本規則施行日起六個月內將儲油設備設
    置資料提送直轄市、縣（市）主管機關備查，並自本規則施
    行日起適用本規則管理之規定」。本件被上訴人查獲日期為
    九十二年四月二十三日，顯已超過陳報備查期限，故上訴人
    仍須依「石油業儲油設備設置管理規則」規定向被上訴人提
    出申請，並應取得被上訴人核准後始得設置。依經濟部九十
    年四月四日經（九○）能字第○九○○四六○五二五○號公
    告非經許可不得經營輸入、輸出、生產、銷售業務之能源產
    品公告函，公告事項：一、指定石油、液化石油氣、汽油、
    輕油、航空燃油、煤油、柴油及燃料油為非經許可不得經營
    輸入、輸出、生產業務之能源產品，其依據係依「能源管理
    法」之規定，另依社會秩序維護法第六十三條第七款規定：
    「關於製造、運輸、販賣、貯存易燃、易爆或其他危險物品
    之營業，未經主管機關許可；或其營業設備及方法，違反法
    令規定者」，故上訴人所訴設置儲油設施之時，依能源管理
    法或其他法令，並無須事先向主管機關申請核准，始准予設
    置之相關規定之詞，並不足採。另上訴人領有之被上訴人於
    八十七年一月六日核發之桃商登字第○○一一六三七八號營
    利事業登記證其營業項目為「礦油（除管制油類）（上開業
    務之經營應遵照有關法令辦理）」，且依其在九十二年五月
    五日經警偵訊時之供詞，其應屬批發商，非零售商，上訴人
    欲經營儲油設備設置，仍須遵守前揭相關規定。是以，本件
    被上訴人皆遵循石油業儲油設備設置管理規則及石油管理法
    之規定辦理等語，資為抗辯。
四、原審判決駁回上訴人之訴，其理由略以：查上訴人於九十二
    年五月五日警方偵訊時，供稱「（你購入之工業所使用之燃
    料油如何處理？）我購入之油品大部分以公司油罐車直接運
    往客戶指定之地點卸貨，若遇星期例假日則先暫時置放於上
    述查獲地點儲存，俟上班後即刻運往客戶處」、「（你購入
    之油品販售予何人？每公升售價多少？．．．）有貿聯倉儲
    公司、大溪僑愛國小、桃園清溪國中、桃園國小、會稽國小
    等，因我只是代運而已，所以價格均以中油公司售價標準計
    算」等語；又於原審辯論時，陳稱「這些公司行號是委託我
    們購油，再由我們開油罐車來輸送給他們」等語，足徵上訴
    人乃自中油購油後批發予固定對象之批發商，與販售對象為
    不特定買主之零售商不同，是上訴人主張其為零售商，依石
    油管理法第十七條第一項但書「非供車輛使用汽油或柴油之
    零售，不在此限」之規定，可不受該法之規範，即屬無據。
    上訴人即屬石油管理法第三十三條第一項「石油業者設置儲
    油設備應向設置所在地直轄市、縣（市）主管機關申請核准
    」所規範之對象。又查，石油業儲油設備設置管理規則係由
    石油管理法第三十三條第一項所授權制定，其第三十六條已
    明文在該規則施行前石油業者已設置之儲油設備，應於該規
    則施行日起六個月內將儲油設備設置資料提送直轄市、縣（
    市）主管機關備查，考其意旨無非在使法制完備前已設置儲
    油設備之業者，得以備查之方式代替申請核准，以使其就地
    合法，有利其以原有之規模繼續營業，並予以納入法律之適
    用。如認既存業者可以不申請核准又不必提送備查，則無異
    使既存業者完全脫免石油管理法、石油業儲油設備設置管理
    規則之規範，其不合理之處顯而易見。上訴人主張其依原來
    法制完全合法，被上訴人不得以石油管理法相繩，即難成立
    。上訴人既未於法定之六個月期限內提送備查，即未能完成
    以備查就地合法之程序，則其相關儲油設備即必須另以申請
    核准之方式設置。
五、上訴意旨除重複其於原審之主張外，略謂：(一)國家機關於適
    用行政法規時，應遵守不溯及既往原則，不得任意擴張例外
    規定解釋，而使行政法規之效力溯及於該法規生效前業已終
    結之事實或法律關係。（司法院釋字第五十四號解釋、最高
    行政法院八十四年度判字第六六八號判決意旨）。按石油管
    理法第四十條第一項第四款，係在處罰「未經申請核准而設
    置儲油設備」之業者，對於石油管理法施行前已設置儲油設
    備而「未依限提送備查」之業者，則無處罰之明文規定，茲
    上訴人所違反者既係「未依限提送備查」之規定，核與「未
    經申請核准而設置儲油設備」之構成要件顯不相同，而石油
    管理法復無準用或類推適用之規定，是主管機關即被上訴人
    逕行援引該條款之規定，對於上訴人加以處罰，顯屬有誤。
    (二)本件上訴人於石油管理法公布施行前，即已設置完成相關
    儲油設備，嗣雖因不諳法令而未於規定期限內提送備查，然
    前揭石油管理法對於此部分行為，並無處罰之規定，乃原審
    竟認定上訴人違反「未依限提送備查」之規定，「即必須另
    以申請核准之方式設置」，否則即屬違反石油管理法第三十
    三條第一項規定，應依同法第四十條第一項第四款及第二項
    規定處罰云云，顯係違反行政法規不溯及既往之原則所為之
    擴張解釋，其判決不適用法規，自屬違背法令。(三)按石油管
    理法所規範之對象，並不包括「汽、柴油批發業非供車輛使
    用汽油或柴油之零售」，石油管理法第十七條第一項但書，
    定有明文。查本件上訴人係接受不特定之客戶之委託，自中
    油購油後，再以油罐車輸送至客戶指定之地點，其銷售對象
    為不特定之買主，且均非供車輛使用，核屬石油管理法第十
    七條第一項但書所謂「非供車輛使用汽油或柴油之零售」業
    者，自可不受該法之規範，乃原審竟認定上訴人係批發非零
    售商為由，否准上訴人適用上開但書之規定，其判決為違背
    法令等語，為此請求廢棄原判決，並撤銷原處分及訴願決定
    。
六、本院查:
  (一)「石油業者設置儲油設備應向設置所在地直轄市、縣（市）
    主管機關申請核准；其設置申請程序、用地、條件及其他管
    理事項之規則，由中央主管機關定之。」「有下列各款情事
    之一者，處新台幣一百萬元以上五百萬元以下罰鍰：．．．
    四、違反第三十三條第一項規定，未經申請核准而設置儲油
    設備。前項供銷售或自用之石油製品及所使用之加儲油（氣
    ）設施器具，沒入之。」為九十年十月十一日制定公布（同
    年月十三日生效）之石油管理法第三十三條第一項、第四十
    條第一項第四款及第二項所明定。所謂設置儲油設備，係指
    建構儲油的硬體設備或維持設置該硬體設備以供儲存石油使
    用。蓋建構儲油硬體設備的目的既在專供儲存石油使用，石
    油管理法的立法目的又須兼顧環境保護（石油管理法第一條
    參照），而對於環境有危害之虞者，其實是儲存石油之行為
    ，並非儲油設備本身，故石油管理法第三十三條第一項之規
    範目的即在防範儲存石油對於環境之危害，此觀依石油管理
    法第三十三條第一項授權制訂之石油業儲油設備設置管理規
    則，專門於第三章規定「設施及安全規範」益明。則石油管
    理法第三十三條第一項之規範對象，自應包括建構儲油的硬
    體設備及維持設置該硬體設備以供儲存石油使用之行為，始
    能實現該法條之立法目的。從而，於石油管理法施行前建構
    儲油的硬體設備及維持該硬體設備以供儲存石油使用之行為
    ，固非該法第三十三條第一項所得規範，但於石油管理法施
    行後仍維持設置該儲油的硬體設備以供儲存石油使用之行為
    ，既屬「設置儲油設備」之一種態樣，即難謂非該法第三十
    三條第一項規範的對象，自亦應向主管機關申請核准，始得
    為之。就此石油管理法施行以後之維持設置行為，本應受石
    油管理法之規範，並不生法律溯及既往之問題。惟對於石油
    管理法施行前已完成建構儲油硬體設備，而於石油管理法施
    行後，未向主管機關申請核准，仍維持設置該儲油的硬體設
    備以供儲存石油使用之行為，如斷然依石油管理法第四十條
    第一項第四款及第二項之規定加以處罰，未免過苛，故經濟
    部乃於九十一年一月十六日依石油管理法第三十三條第一項
    之授權，於「石油業儲油設備設置管理規則」第三十六條規
    定：「本規則施行前石油業者已設置之儲油設備，應於本規
    則施行日起六個月內將儲油設備設置資料提送直轄市、縣（
    市）主管機關備查，並自本規則施行日起適用本規則管理之
    規定」，考其意旨無非給予法制完備前已設置儲油設備之石
    油業者一段過渡緩衝期，使其得以檢具設置資料申請備查之
    方式代替申請核准，而取得合法之資格，如未於規定之六個
    月期限內提送備查（即未能完成以備查就地合法之程序），
    其原有儲油設備即必須完成申請核准之程序，始得維持設置
    以供儲存石油使用，否則，應依石油管理法第四十條第一項
    第四款及第二項之規定加以處罰。
  (二)次按所謂石油業者，包括石油煉製業、石油輸入業、石油輸
    出業、汽、柴油批發業及經營汽油、柴油或供車輛使用之液
    化石油氣之零售業等，此觀石油管理法第一章至第五章之規
    定自明，故只要是石油業者，無論其為汽、柴油批發業或零
    售業，如欲設置儲油設備，即應向設置所在地直轄市、縣（
    市）主管機關申請核准。至於石油管理法第十七條第一項係
    規定：「經營汽油、柴油或供車輛使用之液化石油氣之零售
    業務者，應設置加油站、加氣站或漁船加油站。但石油煉製
    業，輸入業或汽、柴油批發業供自用加儲油（氣）設施業者
    或非供車輛使用汽油或柴油之零售，不在此限。」足見非供
    車輛使用汽油或柴油之零售業，僅係不必設置加油站、加氣
    站或漁船加油站而已，如欲設置儲油設備，依石油管理法第
    三十三條第一項規定，仍應向主管機關申請核准。上訴人爭
    執其屬非供車輛使用汽油或柴油之零售業者，依石油管理法
    第十七條第一項但書「非供車輛使用汽油或柴油之零售，不
    在此限」之規定，可不受該法之規範云云，並無法避免石油
    管理法第三十三條第一項規定之適用。
  (三)原審斟酌全辯論意旨及調查證據之結果，以：上訴人屬石油
    管理法第三十三條第一項所規範之對象，其被查獲之儲油設
    備之設置資料既未於「石油業儲油設備設置管理規則」第三
    十六條規定之期限內提送備查，逾期後又未向被上訴人申請
    核准，則被上訴人以其違反石油管理法第三十三條第一項規
    定，依同法第四十條第一項第四款及第二項之規定，處以罰
    鍰一百萬元，並沒入所使用之石油製品與所使用之加儲油設
    施，於法並無不合等語為由，將原訴願決定及原處分均予維
    持，駁回上訴人之訴，認事用法核無違誤。上訴論旨，仍執
    前詞，指摘原判決違誤，求予廢棄，難認有理由，應予駁回
    。
據上論結，本件上訴為無理由，爰依行政訴訟法第255條第1項、
第98條第3項前段，判決如主文。
中    華    民    國    95    年    5     月    18    日
                  第三庭審判長法  官  趙  永  康
                              法  官  黃  璽  君
                              法  官  侯  東  昇
                              法  官  黃  淑  玲
                              法  官  林  文  舟
以  上  正  本  證  明  與  原  本  無  異
中    華    民    國    95    年    5     月    19    日
                              書記官  彭  秀  玲


司法院資訊處製作；財團法人民間司法改革基金會備份。
